---
title: 'Project Data Analysis for Finance: Performa Cabang'
author: "Tiara Esy Pramukti"
date: "2/14/2021"
output: html_document
---

```{r setup, include=FALSE}
knitr::opts_chunk$set(echo = TRUE)
```

## Latar Belakang

DQLab Finance merupakan perusahaan finance yang sudah mempunyai banyak cabang tersebar dimana-mana. Sejak berdiri pada Januari 2020, DQLab Finance konsisten menyalurkan pembiayaan untuk masyarakat dan semakin berkembang setiap bulannya dengan membuka cabang baru.

Walaupun berumur kurang dari 1 tahun, DQLab Finance sudah mempunyai banyak cabang, oleh karena itu perlu dipantau bagaimana performa dari cabang - cabang tersebut.

Pada masing-masing cabang, terdapat agen-agen yang bertugas mencari dan mendata calon mitra yang akan mengajukan pinjaman kepada DQLab Finance. Lalu jika sudah disetujui, agen juga yang akan memberikan uang tersebut kepada mitra.

Saya diminta menganalisis bagaimana performa cabang pada bulan lalu, yakni Mei 2020.
Langkah yang akan dilakukan adalah,    
* Memfilter data untuk bulan Mei 2020    
* Membuat summary per cabang untuk melihat data 5 cabang terbaik dan terburuk    
* Karena cabang bertambah setiap bulannya, maka perlu dicek umur cabang dan performa mei    
* Mencari cabang terburuk untuk masing - masing kelompok umur    

## Data

Data yang digunakan memiliki keterangan sebagai berikut :    
* `loan_id` : unik ID dari data ini    
* `tanggal_cair` : tanggal uang diberikan kepada mitra    
* `cabang` : lokasi agen bekerja dan tempat mitra terdaftar    
* `agen` : petugas lapangan yang melakukan pencairan    
* `amount` : jumlah uang yang dicairkan

```{r package dan data, message=FALSE}

library(dplyr)
library(scales)
library(ggplot2)

df_loan <- read.csv('https://dqlab-dataset.s3-ap-southeast-1.amazonaws.com/loan_disbursement.csv', stringsAsFactors = F)

dplyr::glimpse(df_loan)

```
## Summary data bulan lalu (Mei 2020)

Untuk melihat data bulan Mei 2020, gunakan fungsi filter untuk memfilter data `df_loan` untuk tanggal dari awal mei `'2020-05-01'` sampai dengan akhir mei `'2020-05-31'`.
Lalu hitung `total_amount` untuk masing - masing cabang menggunakan group_by dan summarise kemudian simpan hasilnya menjadi `df_loan_mei`.

```{r loan mei, message=FALSE}

df_loan_mei <- 
  df_loan %>% 
  filter(tanggal_cair>='2020-05-01', tanggal_cair<='2020-05-31') %>% 
  group_by(cabang) %>% 
  summarise(total_amount=sum(amount))

df_loan_mei

```

Ditampilkan 5 cabang terbesar dari data `df_loan_mei`.
Urutkan dengan fungsi arrange, gunakan desc untuk mengurutkan dari yang paling besar.
Gunakan fungsi comma dari package scales untuk menampilkan total_amount agar lebih mudah dibandingkan.

```{r 5 cabang terbesar}

df_loan_mei %>% 
  arrange(desc(total_amount)) %>% 
  mutate(total_amount = comma(total_amount)) %>% 
  head(5)

```

Ditampilkan 5 cabang terkecil dari data `df_loan_mei`

```{r 5 cabang terkecil}

df_loan_mei %>% 
  arrange(total_amount) %>% 
  mutate(total_amount = comma(total_amount)) %>% 
  head(5)

```

Terjadi perbedaan yang sangat signifikan antara top 5 dengan bottom 5. Hal ini mungkin karena umur cabang yang berbeda beda karena ada pertumbuhan cabang baru setiap bulannya.

Selanjutnya perlu dicek apakah ada perbedaan total amount untuk umur cabang yang berbeda - beda

## Umur cabang (dalam bulan)

Karena tidak tersedia data umur cabang, maka perlu dihitung terlebih dahulu,
yakni dengan menghitung sudah berapa lama sejak tanggal cair pertama sampai dengan bulan Mei.

Digunakan data df_loan yang berisi semua tanggal_cair dari awal lalu cari tanggal_cair pertama kali per cabang dan simpan sebagai pertama_cair.

Untuk memudahkan cara perhitungan umur dengan membagi selisih hari dengan 30, digunakan tanggal batas nya tanggal tengah bulan (2020-05-15), agar tidak terlalu memengaruhi presisi perhitungan.

```{r umur cabang, message=FALSE}

df_cabang_umur <- 
  df_loan %>%
  group_by(cabang) %>% 
  summarise(pertama_cair = min(tanggal_cair)) %>% 
  mutate(umur = as.numeric(as.Date('2020-05-15') - as.Date(pertama_cair)) %/% 30)

df_cabang_umur

```

Selanjutnya untuk membandingkan data umur dan performa di bulan Mei, perlu terlebih dahulu digabungkan data-data yang sudah dibuat sebelumnya dengan menggunakan fungsi `inner_join`, lalu simpan sebagai `df_loan_mei_umur`.

```{r loan mei dan umur}

df_loan_mei_umur <- 
  df_cabang_umur %>%
  inner_join(df_loan_mei, by = 'cabang')

df_loan_mei_umur

```

## Hubungan umur cabang dengan total amount

Hubungan umur cabang dengan total amount akan dilihat secara visual (menggunakan plot). Untuk membuat plot, akan digunakan package `ggplot2` agar script yang digunakan lebih konsisten ketika nanti ada perubahan dan supaya bisa lebih bisa dicustomisasi nantinya.
Gunakan data `df_loan_mei_umur` yang sudah dibuat sebelumnya.

```{r plot umur cabang dan total amount}

ggplot(df_loan_mei_umur, aes(x = umur, y = total_amount)) +
  geom_point() +
  scale_y_continuous(labels = scales::comma) +
  labs(title = "Semakin berumur, perfoma cabang akan semakin baik",
       x = "Umur (bulan)",
       y = "Total Amount")

```

Terlihat bahwa ada pola semakin tua cabang, maka performa nya semakin baik.
Hal ini karena cabang tersebut masih berkembang sehingga belum sampai pada performa maksimal. Akan tetapi pada masing - masing umur itu juga ada cabang yang performanya dibawah yang lain.

Selanjutnya akan dianalisis cabang yang performanya lebih rendah dari yang lain pada umur yang sama.


## Cabang dengan performa rendah pada kelompok umur

Untuk mencari cabang yang performanya rendah pada setiap kelompok umur, akan digunakan nilai Quartile dan Inter Quartile Range dari setiap umur.
Dikatakan rendah jika performanya kurang dari `(Q1 - IQR)`.
Untuk itu perlu dicari dulu nilai Q1, Q3 dan IQR untuk setiap umur dengan menggunakan data `df_loan_mei_umur`. Untuk membuat variabel ini, gunakan group_by dan mutate karena variabel ini akan digunakan lagi oleh semua data.

Setelah itu buat variabel baru flag yang akan berisi 'rendah' jika performanya kurang dari `(Q1 - IQR)` dan 'baik' untuk selain itu dan simpan hasilnya sebagai `df_loan_mei_flag`.

Lalu filter `df_loan_mei_flag` hanya untuk flag rendah, agar terlihat cabang mana saja yang masuk kelompok ini, dan ubah kolom numeric menjadi comma dengan fungsi `mutate_if`.

```{r flag, message=FALSE, warning=FALSE}

df_loan_mei_flag <- 
  df_loan_mei_umur %>% 
  group_by(umur) %>% 
  mutate(Q1 = quantile(total_amount, 0.25),
         Q3 = quantile(total_amount, 0.75),
         IQR = (Q3-Q1)) %>%
  mutate(flag = ifelse(total_amount < (Q1 - IQR), 'rendah','baik'))

df_loan_mei_flag %>% 
  filter(flag == 'rendah') %>% 
  mutate_if(is.numeric, funs(comma))

```

Untuk memperjelas bagaimana performa cabang yang rendah ini, plot lagi seperti sebelumnya. Sekarang menggunakan data yang baru, yakni df_loan_mei_flag. Lalu beri warna biru untuk cabang dengan flag 'baik' dan merah untuk yang 'rendah'.

```{r flag berwarna, message=FALSE}

ggplot(df_loan_mei_flag, aes(x = umur, y = total_amount)) +
  geom_point(aes(color = flag)) +
  scale_color_manual(breaks = c("baik", "rendah"),
                     values = c("blue", "red")) +
  scale_y_continuous(labels = scales::comma) +
  labs(title = "Ada cabang berpeforma rendah padahal tidak termasuk bottom 5 nasional",
       color = "",
       x = "Umur (bulan)",
       y = "Total Amount")

```

## Analisis cabang dengan performa rendah

Akan dianalisis lebih lanjut kenapa cabang itu bisa performanya rendah di bulan Mei. Untuk kali ini akan dilihat hanya untuk yang umur 3 bulan saja, dilihat detail performa pada bulan Mei dengan mengihitung,    
* jumlah hari pencairan dalam 1 bulan,    
* jumlah agen yang aktif,    
* total loan yang cair,    
* rata - rata amount cair per loan.    

```{r analisis cabang rendah, message=FALSE}

df_loan_mei_flag %>% 
  filter(umur == 3) %>% 
  inner_join(df_loan, by = 'cabang') %>% 
  filter(tanggal_cair >= '2020-05-01', tanggal_cair <= '2020-05-31') %>% 
  group_by(cabang, flag) %>% 
  summarise(jumlah_hari = n_distinct(tanggal_cair),
            agen_aktif = n_distinct(agen),
            total_loan_cair = n_distinct(loan_id),
            avg_amount = mean(amount), 
            total_amount = sum(amount)) %>% 
  arrange(total_amount) %>% 
  mutate_if(is.numeric, funs(comma))

```

Dari hasil eksplorasi sebelumnya, terlihat bahwa yang berbeda jauh hanya `total_loan_cair` saja. Jumlah hari dan jumlah agen dalam 1 bulan sama semua. Perlu dilihat bagaimana perbandingan nya per-`agen`.

Untuk melanjutkan tadi, dilihat untuk yang umur 3 bulan dan flag nya rendah dilihat detail performa pada bulan mei per agen dengan mengihitung,    
* jumlah hari pencairan dalam 1 bulan,    
* total loan yang cair,    
* rata - rata amount cair per loan    
* total amount cair   

```{r perbandingan agen, message=FALSE}

df_loan_mei_flag %>% 
  filter(umur == 3, flag == 'rendah') %>% 
  inner_join(df_loan, by = 'cabang') %>% 
  filter(tanggal_cair >= '2020-05-01', tanggal_cair <= '2020-05-31') %>% 
  group_by(cabang, agen) %>% 
  summarise(jumlah_hari = n_distinct(tanggal_cair),
            total_loan_cair = n_distinct(loan_id),
            avg_amount = mean(amount), 
            total_amount = sum(amount)) %>% 
  arrange(total_amount) %>% 
  mutate_if(is.numeric, funs(comma))

```

Diketahui bahwa ada cabang yang punya 3 agen, tapi performa nya jauh diatas cabang AE, bahkan yang paling tinggil diantara cabang lain pada umur tersebut, lebih tinggi dari yang mempunya 4 agen cabang tersebut adalah cabang AH.

Dengan cara yang hampir sama, akan dilihat bagaimana performa masing-masing agen dari cabang AH tersebut. Hanya saja untuk ini bisa langsung pakai data df_loan lalu filter nama cabang nya saja.

```{r agen cabang AH, message=FALSE}

df_loan %>% 
  filter(cabang == 'AH') %>% 
  filter(tanggal_cair >= '2020-05-01', tanggal_cair <= '2020-05-31') %>% 
  group_by(cabang, agen) %>% 
  summarise(jumlah_hari = n_distinct(tanggal_cair),
            total_loan_cair = n_distinct(loan_id),
            avg_amount = mean(amount), 
            total_amount = sum(amount)) %>% 
  arrange(total_amount) %>% 
  mutate_if(is.numeric, funs(comma))

```

### Kesimpulan    

Berdasarkan analisis tersebut, dapat disimpulkan bahwa rendahnya performa dari cabang AE adalah karena salah satu agen yang melakukan pencairan hanya 4 hari dalam 1 bulan, padahal agen lain bisa aktif 21 hari. Hal ini membuat total amount dari agen tersebut hanya 20% dibandingkan agen yang lainnya.

Sedangkan pada cabang AH, performanya sangat baik karena ketiga agen melakukan pencairan hampir / selalu setiap hari kerja. 2 orang full 21 hari 1 orang 19 hari. Sehingga performa nya terjaga dengan baik.

Perlu diperhatikan juga bahwa untuk membandingkan performa cabang itu sebaiknya di kelompokkan dulu berdasarkan karakteristik yang sama. Tidak langsung semua cabang dibandingkan tanpa mengetahui karakteristik nya.

Apalagi ketika dalam real world nanti cabang ini bisa terletak di berbeda wilayah (pulau misalnya) yang mempunyai kultur yang berbeda

Selanjutnya perlu dianalisis lebih lanjut kenapa ada agen yang hanya aktif beberapa hari saja dalam sebulan.

Untuk kedepannya setiap agen agar dipastikan untuk bisa aktif setiap hari nya, sehingga bisa menjaga performa cabang.